臺灣臺北地方法院民事判決
110年度北重訴字第5號
原      告  蔡佳翰  
訴訟代理人  歐翔宇律師
被      告  元大商業銀行股份有限公司


法定代理人  翁健    
訴訟代理人  柯仲宜  
上列當事人間確認本票債權不存在事件，於民國111年11月1日言
詞辯論終結，本院判決如下：
    主    文
原告之訴駁回。
訴訟費用由原告負擔。
    事實及理由
一、被告並不爭執原告本件起訴符合民事訴訟法第247條第1項前
    段規定。另本件因符合民事訴訟法第427條第5項規定已裁定
    改用通常訴訟程序（本院卷第135頁）。另因原告主張免除
    本票發票人責任，樺棋營造股份有限公司（下稱樺棋公司）
    將單獨就積欠被告之債務負全額償還責任，樺棋公司就本訴
    訟結果有法律上利害關係，故依規定告知受告知訴訟人樺棋
    公司，但樺棋公司並未參加本件訴訟。
二、原告主張、聲明：原告之父親蔡清良原開立之樺棋公司，前向被告公司聲請企業貸款，該筆貸款之擔保物及擔保人充足，無須簽立系爭本票做為擔保，斯時承辦人員不知何故，仍要求與該筆借貸無關，非借款人、保證人及物上擔保人之原告簽署本院109年度司票字第20804號民事裁定(下稱系爭裁定)所示本票(下稱系爭本票)，系爭本票原告僅有簽名及蓋章，未曾填載發票日，有於本票上簽名時之本票影本及授權書影本為證。被告當時之承辦人員「薛博謙」於民國103年8月28日連同借款約定書及撥款申請文件一併攜至當時樺棋公司之營業地址，要求樺棋公司於上開文件簽名或蓋大小章，並攜帶已製作完成之系爭空白本票及授權書，有薛博謙帶至樺棋公司之借款約定書、撥款申請文件可證，於簽立完畢時，由樺棋公司之財務長陳翠虹影印留存，正本由薛博謙取回被告公司辦理對保核貸程序。嗣辦理完畢後複印一紙對保完畢之本票予原告，該時本票上仍無填載發票日，僅於本票後方背書欄位，由該行職員自行填寫背書日期即103年8月28日，但並非發票日。被告未經原告授權或同意，擅自偽填系爭本票之發票日為103年8月28日，並經系爭裁定准予強制執行。按系爭本票未載發票日，因欠缺絕對必要記載事項，原告發票行為即屬未完成，屬無效票據，縱原告有簽發授權書，但所授權之事項僅有「利率」、「到期日」，不及於本票發票日。被告偽填發票日期，使原無效票據形式上成為有效，恐涉及刑事偽造有價證券、行使有價證券之罪責。就此欠缺絕對必要記載事項之本票，原告不須負發票人責任。系爭空白本票及授權書均僅由樺棋公司蓋章及簽名，空白本票及授權書則由原告簽章。惟不論係借款申請書、撥款申請文件或系爭空白本票及授權書均未加於日期欄位填寫或加蓋日期章。益證系爭本票確係未填載發票日期之無效本票，否則絕無可能僅本票有加蓋日期章，而其餘文件未加蓋日期章。系爭本票附屬「借款約定書撥款申請文件」內，該文件之借款內容、借款條件、借款金額皆係被告人員事前填製作完成，非如一般由發票人全部製作填載完成後交付執票人，而是被告公司業已用電腦打字填載包括「本票」文字、金額、利率、付款地，再由原告於簽名處蓋章。故被告交付本票予原告簽名蓋章時，未加蓋發票年月日之日圖章，非屬變態事實，不應由原告負舉證之責。系爭本票「日期印章」部分，不論本票發票日及背書日期以肉眼觀之格式均相同，日期也相同，故應係同一人於相同或前後時間所加蓋。背書欄位之「手寫」日期部分，據證人陳翠紅所述，並非背書人蔡清良所親筆所寫。依證人蔡貴玉證稱「本票沒有加蓋日期」、「資料交給銀行回去作對保資料」、「對保後有寄回公司」、「由我歸檔保管起來」、「有，授權書上面確實沒有日期，因為資料是我去影印的，包含對保回來資料也沒有日期」等語，另經樺棋公司函覆與本件相關之「本票」及「授權書」留底，並無加蓋日期印章。且樺棋公司回覆之本票留存係已加蓋被告之對保印章，核與證人蔡貴玉之證詞相符，
　　系爭本票欠缺絕對必要記載事項，依票據法第11條規定應屬
    無效票據。被告聲稱本票於開立時即有蓋印日期章，應由被
    告負舉證之責。並聲明：確認被告持有以原告名義簽發如附
    表所示之本票，票面金額711,000,000元，其中之490,183,8
    61元之本票債權不存在；被告不得執系爭本票裁定作為強制
    名義對原告為強制執行。
三、被告答辯、聲明：原告擔保樺棋公司於103年8月28日向被告
    之貸款，簽發系爭本票及授權書予被告，被告否認原告所提
    未載期、發票日之授權書(即原證2)及系爭本票(即原證3)之
    形式真正。原告既自承於本票上簽名及蓋章，自以發票時未
    親自或授權他人填寫日期等應記載事項為變態事實，由原告
    就該變態事實負舉證責任。依證人陳翠紅之證詞，對於原證
    3之本票是否為其當時備份之本票稱「不確定」，且對於該
    本票上有無發票之年月日亦稱「忘記了」。原告以證人蔡貴
    玉稱當時留存於樺棋公司之歸檔資料可證明，而由聲請法院
    函調樺棋公司相關之歸檔資料。惟依樺棋公司留存之本票及
    授權書影本，可見授權書上方「立授權書人等於民國」之後
    方，出現蓋有103.8.28之日期戳章，惟於授權書之下方及於
    本票之正面下方，皆無日期戳章。另依法務部調查局之鑑定
    結果：「本案待鑑檢品，經同倍率重疊比對、本票第一頁上
    發票日印文與授權書上日期印文形體大致疊合（含年月日之
    排列佈局及間距），且印墨淤積位置及印面邊界痕跡均相符
    。」，已可合理推論應係出於同一章戳所蓋。待鑑檢品上發
    票日印文與授權書上日期印文，皆為103.8.28。基於一般交
    易實務之常態，自應係於「同時」而連續蓋用印。況被證8
    授權書上方除已出現103.8.28的日期戳章外，其該段文義亦
    載明：立授權書人等（即原告與樺棋公司）於103.8.28簽發
    /背書新台幣柒億壹仟壹佰萬元之本票乙紙交付貴行收執，
    益證明原告於103.8.28已完成發票行為，原告亦對其於授權
    書上之簽名及蓋章並不否認形式及實質之真正。且據樺棋公
    司函覆之樺棋公司董事會會議紀錄、核貸通知書、承諾書等
    文件可知，樺棋公司於103年8月28日董事會同意通過向被告
    申請授信額度共7億1仟1佰萬元，並授權董事長蔡清良全權
    處理相關事宜，原告亦有出席。況依證人薛博謙之證詞「依
    據被告公司規定，對保本票交公司後台一定要有日期、簽名
    或蓋章、金額」，故不可能發生無本票發票日而於其上蓋用
    核印及對保之章的情形。並聲明：如主文。
四、本院判斷的簡要說明：
(一)不爭執事項：被告持系爭本票對原告取得系爭裁定，系爭裁
    定並已確定。
(二)爭執事項：系爭本票是否為無效的本票?
　1.按支票發票人欄之印章如為真正，即應推定該支票亦屬真正
    。申言之，得據以判斷該支票係為發票人作成。倘主張其印
    章係被盜用時，則被盜用之事實，按諸舉證責任分配之原則
    ，轉應由為此主張者負舉證責任(最高法院110年度台上字第
    2518號民事判決意見)。依上述最高法院的判決意見，執票
    人於發票人不爭執簽名真正，且經親自見聞發票人發票行為
    之證人到庭為初步的證明，並有其他旁證可以認定發票人有
    完成全部發票行為的真意後，發票人如主張發票時並未完成
    發票行為，即應提出更充分、客觀且直接的證據，以推翻票
    據已有完整發票行為的外觀有效性。
　2.經查，系爭本票載有發票日，並經系爭裁定確定，為原告所
    不爭執，原告雖主張簽發系爭本票時未載發票日，但查，系
    爭本票發票時已完成發票行為，已經證人薛博謙到庭結證如
    下：「(提示被證一（本院卷第53-55頁），有無負責此案件
    ？)證人：有。(請還原當時負責對保過程、地點時間，有無
    看過原告本人？)證人：樺棋公司登記地址，時間真的忘記
    了，有看過原告蔡佳翰本人簽署在剛所看到的授權書上面，
    簽名時，印象中蔡清良沒有在場。」；「問：證人一般對保
    流程本票上面會不會有發票日，授權書或本票上面都是空白
    ？證人：依據被告公司規定，對保後本票交公司後台一定要
    有日期、簽名或蓋章、金額。(提示本院卷第53頁，103 年
    下面發票日部分，證人有無依照上述規定、程序處理？)證
    人：依照我目前情形我已經忘記了，但是如果有疏漏，被告
    公司會依照我剛講情形再做對保。問：一般情形，對保過程
    中，交給當事人簽名的本票，本票上面的發票日是由銀行先
    填好還是當場由當事人本人填載日期？證人：通常情形我們
    不會在發票日部分事先填好日期。問：那有沒有當事人發票
    日部分是用普通日期戳章蓋用的？證人：一般來說看公司，
    有的用寫的，有的用日期章蓋的。」(本院卷第217-220頁)
    ，經比對原告所不爭執被告所提樺棋公司董事會會議紀錄、
    核貸通知書、承諾書（本院卷第391-399頁）上，明白載有
    原告同意擔任樺棋公司本件向被告借款之連帶保證人等情，
    互相勾稽，且參酌一般民間擔任借款連帶保證人時均會開立
    與借款同額有效本票為保證本票的交易習慣及上述最高法院
    的判決意見，可以認定，系爭本票應如被告所辯，已經原告
    完成有效的發票行為。
　3.原告雖提出辦理核印對保前本票影本及授權書影本（本院卷
    第21-24頁）、辦理核印對保後本票影本（本院卷第25頁）
    、借款約定書、撥款申請文件（本院卷第93-125頁）、樺棋
    公司回覆之本票、授權書留底（本院卷第379-381頁）、媒
    體報導（本院卷第383頁）、樺棋公司提告蔡佳翰刑事背信
    調查通知單（本院卷第385頁）等，主張系爭本票原告簽發
    時並未載發票日，但並未有被告所屬職員涉及偽填系爭本票
    發票日的刑事案件偵審等客觀資料可以佐證，且未經法務部
    調查局鑑定屬實(詳法務部調查局鑑定報告，本院卷第485-4
    92頁），自不能僅以上述影本資料及樺棋公司對原告提告背
    信，遽為認定原告的上項主張為真，原告上項舉證及主張，
    尚有誤會，而不可採。至原告所舉證人陳翠紅、蔡清良、蔡
    貴玉至本院結證的證言，雖或有利於原告的主張，但票據等
    有價證券有效性的認定，在有對保人見證發票人發票行為的
    情形下，即應先依一般的社會交易常情及對保人的證言情形
    加以認定，否則，即可能變相增加執票人舉證的負擔，並容
    認發票人於對保人對保並經確認完整發票行為後，在不尋求
    相關的刑事偵審途徑究責的情形下，任意以證人證言的方式
    ，否認發票行為的有效性，而有害票據的流通並妨害交易秩
    序的安全。
五、綜上，原告主張簽發系爭本票時未載發票日，系爭本票為無
    效本票，請求確認系爭本票裁定所載之本票債權對原告不存
    在，被告不得持系爭本票裁定對原告為強制執行，均無理由
    ，應駁回。
六、本件事證已明，當事人其餘主張、陳述、所提證據及法院判
    決意見(因非最高法院大法庭裁定，無拘束本院效力)，經審
    酌後不影響上述認定及說明，故不詳論。
七、訴訟費用負擔，依民事訴訟法第78條。
中　　華　　民　　國　　111 　年　　12　　月　　20　　日
            臺灣臺北地方法院民事庭
                                    法  官  詹駿鴻
以上正本證明與原本無異。
如不服本判決，應於判決送達後20日內向本庭（臺北市○○○路0段
000巷0號）提出上訴狀。（須按他造當事人之人數附繕本）如委
任律師提起上訴者，應一併繳納上訴審裁判費。
中　　華　　民　　國　　111 　年　　12　　月　　20　　日
                                    書記官  徐宏華